臺灣高等法院臺中分院刑事判決　　　　　　　　　　　九十四年度上易字第三八號
　　上　訴　人
　　即　被　告　丙○○
右上訴人因詐欺案件，不服臺灣台中地方法院九十三年度易字第一五六一號中華民國
九十三年十一月二十四日第一審判決（起訴案號：臺灣台中地方法院檢察署九十三年
度偵字第八三四四號），提起上訴，本院判決如左：
    主      文
上訴駁回。
    事      實
一、丙○○於民國（下同）九十一年六月十二日至同年十一月間，在大陸地區廣東省
    深圳市寶安六區○○○路八十七號之「澤豐律師事務所」（分處設在廣東省東莞
    市常平鎮，曾受「翔耀電子大陸東莞有限公司」聘為法律顧問）擔任業務經理。
    緣丁○○之前夫陳蘇信，係設於大陸地區廣東省東莞市橫瀝鎮村尾第一工業區之
    「翔耀電子大陸東莞有限公司」之總經理，陳蘇信因涉嫌走私普通貨物罪嫌，於
    九十一年十二月十九日，遭黃埔海關走私犯罪偵查分局予以逮捕，並羈押於大陸
    地區廣東省廣州市第二看守所。丙○○知悉上情後，竟與廣州秦安經濟發展公司
    之職員謝東華（另經分偵案調查）共同基於意圖為自己不法所有之概括犯意聯絡
    。丙○○先向人在台灣地區之丁○○（當時丁○○之婆婆剛過世，無法趕赴大陸
    ）表示可透過特殊管道營救陳蘇信，然需活動費用人民幣（下同）二十五萬元，
    丁○○不疑有他，乃委請在大陸深圳地區之友人黃曉華，於九十二年一月七日轉
    交三萬元予丙○○，其餘二十二萬元因陳蘇信至九十二年一月中旬尚未經獲得釋
    放而未給付。丙○○復連續於九十二年一月二十八日向丁○○佯稱營救事宜變得
    有點難度，需繳交罰金及特別關係費用四十五萬元，方能將陳蘇信救出，丁○○
    遂再度委請黃曉華於九十二年一月二十九日，將四十五萬元轉交予丙○○，雙方
    並約明應在律師見證下將該四十五萬元存入「共同帳戶」（即以丙○○名義設立
    銀行帳戶，丙○○持有存摺及密碼，大陸海關則持有印章，而成為丙○○與大陸
    海關共同持有之帳戶，彼此可以制衡。），待陳蘇信經釋放後，始能動支該四十
    五萬元。後因陳蘇信仍未獲釋，丁○○於九十二年三月中旬請友人林照堂前往大
    陸深圳地區向丙○○請求退還上開款項，丙○○以陳蘇信一案已交由謝東華處理
    ，且相關金額均存入「共同帳戶」，無法立即還款等理由，加以推諉。迨於九十
    二年四月十五日，丁○○見上開金額下落不明，因而親赴大陸深圳地區，在林照
    堂陪同下，向謝東華、丙○○索回款項，詎謝東華、丙○○仍藉詞陳蘇信一案仍
    在處理當中，未能還款，雙方僵持，旋經丙○○與謝東華私下商討後，謝東華同
    意開立其為發票人、付款銀行為大新銀行、發票日為九十二年四月三十日、面額
    為港幣四十二萬五千元之支票一張交予丁○○，藉以搪塞取信丁○○，丁○○原
    擔心會跳票，不肯收受，丙○○乃表示如跳票，可持其前收受共四十八萬元之單
    據及遭退票之支票提出告訴，丁○○始勉予收下。嗣該港幣四十二萬五千元之支
    票經向香港匯豐銀行提示，竟遭退票不獲兌現，陳蘇信亦經廣東省廣州市中級人
    民法院於九十二年九月二十四日以（二○○三）穗中法刑二初字第一八三號刑事
    判決判處有期徒刑十月在案，丁○○始知受騙。
二、案經澤豐律師事務所之負責人甲○○委由王廷鴻律師告發及丁○○委由劉喜律師
    訴請臺灣臺中地方法院檢察署檢察官偵查起訴。
    理      由
一、訊據被告丙○○對於右揭曾於九十二年一月七日、同年月二十九日，在大陸深圳
    地區收受告訴人丁○○委請黃曉華代轉之人民幣三萬元及四十五萬元，其中四十
    五萬元係用以向大陸黃埔海關行賄營救涉嫌走私犯罪之告訴人丁○○之前夫陳蘇
    信，而最終謝東華並未去行賄黃埔海關營救陳蘇信等之事實固坦承不諱，然矢口
    否認有何前揭之詐欺犯行，辯稱：人民幣三萬元係伊受任仲介處理前開營救陳蘇
    信事宜之報酬，伊將營救事宜轉委託謝東華處理，其餘四十五萬元，伊代告訴人
    丁○○轉交予謝東華去營救陳蘇信，謝東華向伊表示錢要存在「共同帳戶」，但
    伊並未與謝東華前往開戶，後來謝東華未處理好陳蘇信一案，但是已經有所花費
    ，所以謝東華不想將錢繳還，伊有與林照堂一起去找謝東華，但謝東華拒不還款
    ，此事與伊無涉，伊在本件事情當中，僅是擔任中間人之角色，伊在整件仲介當
    中只有收受告訴人丁○○答應給付之報酬人民幣三萬元而已，伊沒有詐騙告訴人
    丁○○之款項云云。被告丙○○並提出委託書一紙，其上載明告訴人丁○○之代
    理人林照堂委託廣州秦安經濟發展公司之謝東華，辦理陳蘇信之海關業務，託辦
    金額為人民幣四十八萬元整等字樣，用以證明上述辯解。惟查（一）、右揭事實
    ，業據告訴人丁○○明確指訴稱，被告丙○○當初向其表示可代為處理陳蘇信一
    案時，並未言及有謝東華此人，其只針對被告丙○○而已，因其未委託謝東華，
    亦未曾聽被告丙○○稱要轉委託謝東華，雙方亦未約定報酬，被告丙○○曾表示
    錢會存入「共同帳戶」讓律師做見證，用以取信告訴人丁○○，後來因陳蘇信未
    能獲得釋放，其向被告丙○○索討款項時，被告丙○○始首度表示本案已轉交由
    謝東華辦理，厥後，被告丙○○即以各種理由推託拒不還款等語。核與被告丙○
    ○直承：「有『共同帳戶』，最早協議是人（指陳蘇信）放出來，我們再把錢交
    給他們（指行賄黃埔海關人員）一節（見台灣台中地方法院檢察署九十三年度他
    字第九十號卷第七十八頁）相符，足見告訴人丁○○指訴非虛。（二）、證人黃
    曉華亦到庭證稱，曾受告訴人丁○○之託，分別於九十二年一月七日、同年月二
    十九日，先後轉交三萬元、四十五萬元予被告丙○○，後來因事情未辦好，告訴
    人丁○○要其去向被告丙○○索回款項，被告丙○○曾經明確表示會退款，但後
    來卻以各種理由推託，例如推稱錢存在「共同帳戶」，要別人簽字才能領回，就
    其理解，此事是告訴人丁○○委託被告丙○○辦理的等情（見台灣台中地方法院
    檢察署九十三年度他字第九十號卷第七十六至八十二頁）。證人林照堂亦證述稱
    ：告訴人丁○○曾委請其在九十二年三月中旬及四月間向被告丙○○追索前揭款
    項，第一次見面時，被告丙○○帶其去找謝東華，其感覺謝東華在自吹自擂，謝
    東華稱與大陸海關之關係很好，說不要擔心，人就快放出來，其還是不太相信，
    被告丙○○曾稱錢係存在「共同帳戶」，並拿出一本存摺簿給其看，上面係被告
    丙○○之名字，開戶日期是九十二年二月十一日，裡面是四十五萬元，稱這筆錢
    是要讓海關看，但被告丙○○說其只有存摺，沒有印章，被告丙○○銀行帳戶存
    摺傳真（見台灣台中地方法院檢察署九十三年度他字第九十號卷第五十二頁）上
    之「林Ｒ收」是被告丙○○寫，於是其打電話給告訴人丁○○告知陳蘇信一案已
    由謝東華處理，並把委託書、存摺資料傳真給告訴人丁○○；第二次則是其與告
    訴人丁○○一同去找被告丙○○與謝東華二人，要求償還現金，後來謝東華開立
    一張支票予告訴人丁○○等語（見台灣台中地方法院檢察署九十三年度他字第九
    十號卷第七十六至八十二頁）。證人林照堂於原審九十三年九月十五日審理時，
    到庭具結經實施交互詰問證稱如下：「（審判長諭知開始進行交互詰問，請選任
    辯護人行主詰問。）（選任辯護人李仲景律師問證人林照堂：你跟陳蘇信是何關
    係？）證人答：是朋友關係。（選任辯護人李仲景律師問證人林照堂：在民國九
    十一、九十二年間你是否在翔耀電子廠擔任何職務？）證人答：九十一年我沒有
    擔任任何職位，九十二年六、七月間在該廠擔任協理，現在也是協理。（選任辯
    護人李仲景律師問證人林照堂：在你進入該電子廠之前是否就認識陳蘇信？）證
    人答：我不認識。（選任辯護人李仲景律師問證人林照堂：你之前陳述被告有拿
    存摺給你看是在第幾次？）證人答：第一次，就是在九十二年三月底的時候。（
    選任辯護人李仲景律師問證人林照堂：你曾經傳真存摺內頁給告訴人丁○○看，
    該資料從何而來？（提示偵卷五十二頁））證人答：是被告傳真給我的，他是傳
    到翔耀電子公司。（選任辯護人李仲景律師問證人林照堂：你如何知道是被告丙
    ○○傳真給你的？）證人答：因為是我請他傳的，是我在之前被告丙○○拿給我
    看過，之後我才打電話給他叫他傳真給我的，是我打電話之後隔了一、二天才收
    到傳真的。（選任辯護人李仲景律師問證人林照堂：收到傳真的當下上面就有『
  林Ｒ收』的字嗎？）證人答：是的。（選任辯護人李仲景律師問證人林照堂：你
    覺得『林Ｒ收』是被告丙○○寫的嗎？）（檢察官異議：這是個人的推測。）（
    審判長諭知異議有理由，請改以其他方式詢問。）（選任辯護人李仲景律師問證
    人林照堂：（提示他卷第七十九頁）你在該次偵查時是否曾經陳述稱：傳真上的
    『林Ｒ收』是被告寫的？）證人答：我記得我是說：我請他傳真給我的，至於筆
    跡我不清楚，所以我不敢確定是否是被告所寫的字跡。（選任辯護人李仲景律師
    問證人林照堂：你說第一次見到被告拿存摺給你看，為何當時你不將該存摺加以
    扣留或做對告訴人有利之動作？）（檢察官異議：這是假設性的問題，且證人如
    何扣住被告之存摺。）（審判長諭知異議有理由，請改以其他方式詢問。）（選
    任辯護人李仲景律師問證人林照堂：你看到該存摺時，內心有何想法？）證人答
    ：我確信四十五萬元人民幣還在被告丙○○的身上。（選任辯護人李仲景律師問
    證人林照堂：你是在第幾次收到證人謝東華開立的支票價格約港幣肆拾貳萬伍仟
    元之支票？）證人答：我是在第三次時，但該支票是告訴人丁○○收的。（選任
    辯護人李仲景律師問證人林照堂：該支票是何人交付給告訴人的？）證人答：是
    被告丙○○交付的，交付的時候證人謝東華應該不在場，在場的只有我跟告訴人
    丁○○及被告丙○○三人。（審判長請檢察官行反詰問。）（檢察官問證人林照
    堂：（提示卷附本署九十三年度他字第九十號第五十二頁被告丙○○存摺內頁）
    這張存摺內頁你在主詰問陳述是你打電話給被告丙○○隔一、二天之後由被告傳
    真到翔耀電子廠，這事情你是否只有請被告丙○○傳真而已，而沒有再跟其他人
    講？）證人答：是的。（檢察官問證人林照堂：你沒有請證人謝東華傳真這份存
    摺內頁給你到翔耀電子廠？）證人答：沒有。（檢察官問證人林照堂：你打電話
    請被告丙○○傳真這份存摺內頁時，被告丙○○是否有告訴你他將請證人謝東華
    或其他人傳真給你？）證人答：沒有。（檢察官問證人林照堂：你當時與被告丙
    ○○對話內容，被告丙○○是否說他要把前開存摺內頁傳真給你？）證人答：是
    的。（檢察官問證人林照堂：如同存摺內頁傳真的真正存摺，你有看過嗎？）證
    人答：有的，是在第一次看過，是被告丙○○拿給我看過真正的存摺內頁。（檢
    察官問證人林照堂：經你親眼看過的存摺內頁，與剛剛提示給你看的傳真存摺內
    頁是否相同？）證人答：是的，戶名寫丙○○，金額是寫人民幣四十五萬元。（
    檢察官問證人林照堂：被告丙○○拿存摺給你看的時候，同時有說什麼話嗎？）
    證人答：他說這筆錢現在不能動，印章則是在大陸海關那邊，被告丙○○說該帳
    戶是跟海關的共同帳戶，因為海關持有印章，被告持有存摺及密碼，大家可以制
    衡，並不是說該帳戶是以被告丙○○及海關的名義共同設立的。（檢察官問證人
    林照堂：你在主詰問及反詰問中、及在偵查中供述，都是你親自見聞據實供述的
    嗎？）證人答：是的。（檢察官問證人林照堂：你會不會因為是翔耀電子東莞有
    限公司（地址：廣東省東莞市橫瀝鎮村尾第一工業區）的協理而為不實之證述？
    證人答：不會的，而且翔耀公司是設在大陸，臺灣沒有辦公室及廠區。（審判長
    請辯護人行覆主詰問）（選任辯護人李仲景律師問證人林照堂：當初你收到這份
    傳真時，你有無注意到傳真日期？）證人答：我沒有注意到。（選任辯護人李仲
    景律師問證人林照堂：你是否還記得在何時收到該傳真？）證人答：我不清楚。
    」。（三）、由告訴人丁○○之指訴與證人黃曉華、林照堂之證詞相互勾稽，足
    認被告丙○○當初在處理陳蘇信一案時，確實與謝東華共同基於詐欺之犯意，以
    司法黃牛之詐欺手法，詐取告訴人丁○○之金錢，事後因陳蘇信無法獲釋，即以
    各種理由推諉。況告訴人丁○○提出以被告丙○○名義所開立之銀行帳簿存摺傳
    真資料一紙，帳戶內有四十五萬元之存款（告訴人丁○○指訴稱此為被告丙○○
    所稱之「共同帳戶」），被告丙○○雖以自己僅為代轉告訴人丁○○款項之人等
    情詞置辯，但無法解釋為何該帳戶會以被告丙○○名義開立，其辯解自難採信。
    （四）、被告丙○○辯稱其已將營救事宜轉委託謝東華處理，並提出於九十一年
    十二月二十四日之委託書一份（見台灣台中地方法院檢察署九十三年度他字第九
    十號卷第九頁）為證，惟查該委託書並無告訴人丁○○或告訴人丁○○之代理人
    於其上簽章確認，顯難憑採。被告丙○○再提出另一份委託書（見台灣台中地方
    法院檢察署九十三年度他字第九十號卷第九十四頁）為證，惟查該委託書係於告
    訴人丁○○於九十二年一月二十九日將全部四十八萬元委託轉交予丙○○後，均
    未見有何營救陳蘇信之效果，經告訴人丁○○委託證人林照堂事後於九十二年三
    月二十九日向被告丙○○代追討款項時所補簽立，顯難資為對被告有利事實認定
    之證據。被告丙○○復提出另一份委託書為證（見台灣台中地方法院檢察署九十
    三年度他字第九十號卷第九十五頁），惟查該委託書並無任何受託人之簽名，及
    委託日期之註記，僅以打字註明乙方（即受託人）為謝東華，見證人為丙○○，
    顯亦難採為對被告有利事實認定之證據。（五）、被告丙○○於原審九十三年七
    月二十九日進行準備程序時，到庭供述稱如下：「（法官問：對於檢察官所提出
    之前開犯罪事實之證據方法，有何意見？（提示並告以要旨））被告答：我有意
    見，當時丁○○也知道透過我委託第三人去處理營救陳蘇信的事情，謝東華透過
    我跟丁○○說他跟黃埔海關的人很熟，可以處理陳蘇信的事情，在大陸程序是先
    拘留壹個月之後，如有犯罪嫌疑，再予逮捕，之後如有犯罪事實，再交付法院審
    理，在大陸如果還沒有移送法院之前就可以透過關係把人營救出來，所以檢察官
    認我們是司法黃牛，但是我去大陸只有一年多的時間，而且我在律師事務所是擔
    任業務經理，這事情是很平常的，我所說的營救出來就是透過熟的人跟海關行賄
    之後就可以把人釋放出來，這當時有經過丁○○同意。」。惟陳蘇信均未經釋放
    ，最後並經廣東省廣州市中級人民法院於九十二年九月二十四日以（二○○三）
    穗中法刑二初字第一八三號刑事判決判處有期徒刑十月在案，有該廣東省廣州市
    中級人民法院刑事判決書一份在卷可考，可證被告丙○○與謝東華均未將告訴人
    丁○○所交付之四十八萬元用以透過熟識之人向黃埔海關行賄將陳蘇信營救釋放
    出來，足見被告丙○○與謝東華二人自始即有意圖為自己不法所有之共同犯意無
    訛。（六）、被告丙○○辯稱，其已將四十五萬元轉交予謝東華去營救陳蘇信，
    並提出謝東華收受該四十五萬元之收據一份（見台灣台中地方法院檢察署九十三
    年度他字第九十號卷第九頁）為證。惟查被告丙○○坦承曾分別於九十二年一月
    七日、同年月二十九日收受告訴人丁○○委請之證人黃曉華轉交之三萬元及四十
    五萬元（見台灣台中地方法院檢察署九十三年度他字第四五五號卷第七、二十、
    二十一頁、台灣台中地方法院檢察署九十三年度他字第九十號卷第五、二十八頁
    ），並有被告丙○○所書立收取三萬元及四十五萬元之收據影本二紙（日期分別
    為九十二年一月七日及九十二年一月二十九日，見台灣台中地方法院檢察署九十
    三年度他字第九十號卷第十、十一頁）在卷可稽；而該謝東華收受前揭四十五萬
    元之收據之日期卻為九十一年十二月二十四日，日期前後倒置，已有謬誤，且該
    收據，僅有收款人謝東華，見證人丙○○，卻完全沒有付款人，亦與常情不符，
    足證該謝東華收受前揭四十五萬元之收據之虛偽不實，被告丙○○所辯，益見其
    假。（七）、此外，復有中華人民共和國黃埔海關走私犯罪偵查局九十一年十二
    月十九日對被拘留人家屬或單位通知書影本一份、被告丙○○所書立之「澤豐律
    師事務所」員工就職保證書、謝東華簽發之面額為港幣四十二萬五千元之支票、
    退票原因通知書均影本各一紙等在卷足資佐證。是綜據上述，被告丙○○空言否
    認，所辯無非臨訟畏罪飾卸之詞，要無足採，本件事證已臻明確，被告丙○○犯
    行洵堪認定。
二、核被告丙○○所為，係犯刑法第三百三十九條第一項之詐欺取財罪。被告丙○○
    與謝東華間，有犯意之聯絡，行為之分擔，均為共同正犯。被告丙○○所為前開
    二行為，時間緊接，犯罪構成要件又復相同，顯係基於概括之犯意為之，為連續
    犯，爰依刑法第五十六條之規定以一罪論，並加重其刑。原審依刑法第二十八條
    、第五十六條、第三百三十九條第一項、罰金罰鍰提高標準條例第一條前段，審
    酌被告丙○○犯罪之動機、目的、手段、品行尚佳，並無不良前科、所生危害及
    犯罪後猶飾詞狡賴犯行，毫無悔意，且犯罪後迄今仍未與告訴人丁○○達成民事
    和解，取得諒解，犯後態度不佳等一切情狀，量處如原審主文所示之刑，核其認
    事用法，並無不合。被告上訴意旨略以：本件均由謝東華在處理，因超過期限無
    法辦妥，謝東華無法還錢，被告亦係被害人，被告並未參與施詐云云，惟查被告
    前揭之辯解不足採，原審理由已詳加敘明，原審之認定核無為誤，被告上訴為無
    理由，應予駁回。
三、據上論斷，應依刑事訴訟法第三百六十八條，判決如主文。
本案經檢察官乙○○到庭執行職務。
中      華      民      國　    九十四     年     三      月    十五　　日
                                臺灣高等法院臺中分院刑事第六庭
                                      審判長法　官　李  文  雄
                                            法  官　邱　顯　祥
                                            法　官　劉　連　星
右正本證明與原本無異。
不得上訴。
                                            書記官  陳  秀  真
中      華      民      國　    九十四     年     三      月    十六　　日
附錄論罪科刑實體法條文：
刑法第三百三十九條第一項（普通詐欺罪）：
意圖為自己或第三人不法之所有，以詐術使人將本人或第三人之物交付者，處五年以
下有期徒刑、拘役或科或併科一千元以下罰金。
（罰金部份業經提高十倍為一萬元）
                                                                        Ｒ
